【裁判字號】    99,事聲,252
【裁判日期】    991119
【裁判案由】    消債聲明異議
【裁判全文】
臺灣高雄地方法院民事裁定             99年度事聲字第252號
聲  請  人  遠東國際商業銀行股份有限公司
法定代理人  洪信德
聲  請  人  聯邦商業銀行股份有限公司
法定代理人  李憲章
代  理  人  陳麗智
聲  請  人  萬泰商業銀行股份有限公司
法定代理人  盧正昕
相  對  人  張鏸文
代  理  人  李淑妃律師
上列當事人間消債事聲事件，聲明異議人對於本院民事執行處於
民國99年5 月31日所為98年度司執消債更字第94號民事裁定聲明
異議，本院裁定如下：
    主  文
原裁定廢棄。
    理  由
一、異議意旨：
  (一)遠東國際商業銀行股份有限公司（下稱遠東銀行）：相對人
    所提出之更生方案，並未列明支出明細，亦未說明其子就學
    年限，伊無法評估所列支出項目是否合理。且依內政部公告
    之高雄縣每人每月最低生活費用標準新台幣（下同）9,829
    元，計算相對人及其子之生活費用，則相對人自第1 期起，
    每月至少應有5,256 元；另自第49期起，每月至少應有10,1
    71元可用以清償債務。又相對人最低生活費用應以9,829 元
    為據，不應將每月房貸費用3,412元列為必要費用等語。
  (二)聯邦商業銀行股份有限公司（下稱聯邦銀行）
    內政部公告之高雄縣每人每月最低生活費用標準9,829 元，
    係綜合評估食、衣、住、行各項支出，以當地地區最近一年
    平均每人消費支出百分之六十訂定，故相對人每月關於「住
    」之需求所支出之房貸費用3,412 元，應包含在內，相對人
    將之重覆列計，對伊並不公允。縱認相對人有支出3412元之
    必要，則應將9,829 元中關於「住」之費用，予以扣除。又
    相對人扶養其子之支出，應以每年免稅額82,000元計算等語
  (三)萬泰商業銀行股份有限公司（下稱萬泰銀行）：
    相對人之子業已成年，客觀上應有相當謀生能力，並無不能
    賺取個人日常生活所需，相對人自不扶養義務，故扶養費用
    之支出，不應列為必要支出。又內政部公告之高雄縣每人每
    月最低生活費用標準為9,829 元，扣除其中房租（房貸）部
    分之比例28.5% 後為7,028 元，縱以對相對人有利之計算方
    式，相對人個人每月必要生活支出亦僅為10,440元，以相對
    人每月收入20,000元計，每月應仍有9560元可清償債務，難
    認相對人所提更生方案，已盡最大還款努力。
二、按關於更生或清算之程序，除本條例別有規定外，準用民事
    訴訟法之規定，消費者債務清理條例第15條定有明文。而當
    事人對於司法事務官處理事件所為之終局處分，得於處分送
    達後10日之不變期間內，以書狀向司法事務官提出異議。司
    法事務官認前項異議有理由時，應另為適當之處分；認異議
    為無理由者，應送請法院裁定之。法院認第1 項之異議為有
    理由時，應為適當之裁定；認異議為無理由者，應以裁定駁
    回之，亦據民事訴訟法第240 條第1 至3 項規定甚明。其次
    ，消費者債務清理條例之立法目的乃為使負債務之消費者依
    該條例所定程序清理其債務，以調整其與債權人及其他利害
    關係人之權利義務關係，保障債權人之公平受償，謀求消費
    者經濟生活之更生，進而健全社會經濟之發展，是除有第63
    條所定情形外，法院得斟酌裁量認可更生方案；又於債務人
    有薪資、執行業務所得或其他固定收入之情形下，依該條例
    第64條規定除有第2 項所定情形外，法院如認更生方案之條
    件公允者，即得不經債權人會議可決，逕依債務人之聲請或
    依職權以裁定認可更生方案。至有關該條例第63條第1 項第
    1 款所定更生方案內容是否公允一節，自應由法院斟酌債務
    人資力狀況、債務人所提更生方案還款成數及是否有浪費之
    情事、債務人實際生活上有無特殊困難等情狀而為審認，進
    而作為認可該更生方案與否之裁量依據。蓋本院司法事務官
    先前考量相對人現時猶須與配偶共同扶養1 名子女（相對人
    負擔2 分之1 扶養費用，餘由配偶負擔），遂依高雄縣99年
    度最低生活費每人每月98,29 元標準計算相對人每月必要生
    活支出，另參酌相對人每月薪資約為20,000元，遂以98年度
    司執消債更字第94號依職權就其所提前48期按月還款3,000
    元、後48期每月還款7,390 元，分96期（8 年）之更生方案
    （下稱系爭更生方案）予以認可。惟查：
  (一)按直系血親相互間互負扶養之義務，受扶養權利者，以不能
    維持生活而無謀生能力者為限；又扶養之程度，應按受扶養
    權利者之需要，與負扶養義務者之經濟能力及身分定之、因
    負擔扶養義務而不能維持自己生活者，免除其義務，民法第
    1114條、第1117條、第1119條及第1118條第1 項定有明文。
    查相對人雖主張每月尚須負擔其子葉晉傑扶養費用云云，然
    參以葉晉傑（民國78年12月間生），年滿20歲，業已成年，
    再衡諸我國政府現時乃廣設助學貸款制度，協助內容包括學
    雜費暨必要生活費用，藉使大專學生得憑己力完成高等學業
    ；且依社會常情觀之，大專學生因家境困難以致必須透過打
    工或其他相類方式半工半讀完成學業者，亦所在多有。準此
    ，相對人之子葉晉傑依法自98年12月起既已成年，客觀上當
    有相當謀生能力，要無不能賺取個人日常生活所需以減輕相
    對人經濟負擔之情形，況依民法相關規定成年子女應不得再
    請求相對人予以扶養，故此部分乃屬相對人可得預期減輕之
    扶養義務負擔，自應於系爭更生方案中予以考量或併納入債
    務人清償基礎之總額計算，甚而應依個案情況而區分各期清
    償金額，俾以妥適調整債權人與債務人雙方權益，方屬公允
    。故異議人此部分主張洵屬有據，惟原裁定疏未注意及此，
    尚有未洽。
  (二)次按所謂最低生活費，係由中央、直轄市主管機關參照中央
    主計機關所公布當地區最近1 年平均每人消費支出百分之60
    定之，並至少每3 年檢討1 次；直轄市主管機關並應報中央
    主管機關備查，社會救助法第4 條第2 項定有明文。財政部
    公告之扶養親屬免稅額乃供課徵個人綜合所得稅所用，扶養
    免稅額係屬租稅優惠之性質，有其稅賦政策之考量，與實際
    上因負有扶養義務而須支出扶養費不可相提並論，尚不得因
    扶養費之支出高於免稅額即謂非屬必要。行政院內政部所公
    告之最低生活費用，應較綜合所得稅扶養免稅額，更為適切
    、公允。是以，聯邦銀行異議意旨謂相對人支出扶養費應以
    財政部公告之扶養親屬免稅額標準計算云云，並不可採。惟
    按所謂最低生活費，係由中央、直轄市主管機關參照中央主
    計機關所公布當地區最近1 年平均每人消費支出百分之60定
    之，並至少每3 年檢討一次；直轄市主管機關並應報中央主
    管機關備查，社會救助法第4 條第2 項定有明文。是行政院
    內政部所公告低收入戶最低生活費用，既係按照政府近1 年
    平均每人消費支出百分之60訂定，原即包括利息支出、稅捐
    、社會保險、食品、衣著、房租及水費、電費、醫療保健、
    交通、娛樂、教育等基本生活需求，是原裁定除以台灣省98
    年度最低生活費用9,829 元，作為相對人所主張必要生活及
    扶養費用支出是否允當之標準外，尚將房貸費用3,412 元重
    覆列計為必要費用，亦非公允。
三、綜上所述，原裁定認可相對人提出之系爭更生方案，難認公
    允，異議意旨指摘原裁定不當求予廢棄，為有理由。爰廢棄
    原裁定，並由本院民事執行處依法繼續審究辦理。
四、依消費者債務清理條例第15條，民事訴訟法第240 條之4 第
    3 項，裁定如主文。
中    華    民    國    99    年    11    月    19    日
                              民事第五庭  法  官  李育信
上為正本係照原本作成。
如不服本裁定，應於裁定送達後10日內，以書狀向本院提出抗告
，並繳納抗告費新臺幣1千元。
中    華    民    國    99    年    11    月    19    日
                                          書記官  陳孟琳

司法院資訊處製作；財團法人民間司法改革基金會備份。
